臺灣高等法院民事判決
110年度重上字第86號
上  訴  人  林小蟬  


訴訟代理人  張全成律師
            石宇涵律師                  
被 上訴 人  江榮貴  
訴訟代理人  葉力豪律師
            曾琴稜律師
上列當事人間請求確認本票債權不存在等事件，上訴人對於中華
民國109年8月28日臺灣士林地方法院109年度重訴字第115號第一
審判決提起上訴，本院於110年6月16日言詞辯論終結，判決如下
：
    主      文
上訴駁回。
第二審訴訟費用由上訴人負擔。
    事實及理由
一、被上訴人主張：兩造原為男女朋友關係，於交往期間多次發
    生嚴重爭執，上訴人情緒起伏很大甚至動手毆打伊，伊為安
    撫上訴人，遂在其要求下簽發如附表一所示之4紙本票（下
    合稱系爭本票）及相關借據，實則兩造間就系爭本票根本未
    存有任何金錢往來之原因關係。至上訴人雖稱因伊向其借款
    所簽發，惟伊否認兩造間有何消費借貸合意及交付借款之事
    實，而伊之所以於民國103年10月29日將名下門牌號碼新北
    市○○區○○路00號00樓房屋及坐落基地（下稱系爭房地）設定
    抵押權登記（下稱系爭抵押權登記）予上訴人，乃因於交往
    期間應上訴人之要求給與其居住保障而已，嗣經上訴人於10
    5年9月10日塗銷系爭抵押權設定登記，可證兩造間根本不存
    在上訴人所稱之消費借貸關係。系爭本票既欠缺原因關係，
    依票據法第13條本文之反面解釋，伊自得對抗執票人即上訴
    人而拒絕給付票款，爰依民事訴訟法第247條第1項規定請求
    確認系爭本票債權不存在，且上訴人執有系爭本票已無法律
    上原因，伊亦得依民法第179條規定請求上訴人返還之。於
    原審聲明：㈠確認上訴人執有之系爭本票，對被上訴人之本
    票債權不存在。㈡上訴人應將系爭本票返還被上訴人（原審
    判決被上訴人全部勝訴，上訴人不服提起上訴）。並於本院
    答辯聲明：上訴駁回。   
二、上訴人則以：基於票據無因性及獨立性，縱使系爭本票自始
    不存有任何原因關係，亦與伊行使票據權利無關，故被上訴
    人並無確認利益可言；而伊在兩造交往期間，基於情感因素
    ，於被上訴人長期、多次借款情況下並未逐一詳細記帳催討
    ，僅於一段期間過後取一金額經被上訴人確認後，由其陸續
    簽發系爭本票及相關借據以供借款擔保，至於被上訴人提出
    之LINE對話紀錄並非連續完整，無從以此證明係遭伊情緒勒
    索而簽發系爭本票；況被上訴人曾因欠款而將系爭房地設定
    系爭抵押權登記予伊，並簽立同意將系爭房地無償過戶予伊
    之文書（下稱系爭同意書）以抵償借款，而伊就系爭本票之
    借款經過已說明如附表二所示，且有伊之銀行存摺內頁可證
    明有提領款項之事實，另有證人馬運秋、彭琌已證明伊有相
    當資力及部分交付借款經過，足見被上訴人確有以系爭本票
    為擔保向伊借款，被上訴人迄未清償分文，伊自得享有票據
    上權利，亦無返還系爭本票之義務等語，資為抗辯。並於本
    院上訴聲明：㈠原判決廢棄。㈡被上訴人在第一審之訴駁回。
三、查上訴人持有被上訴人所簽發之系爭本票，經臺灣臺北地方
    法院以108年度司票字第14085號裁定（下稱系爭本票裁定）
    准予強制執行，上訴人遂持之聲請對被上訴人之財產為強制
    執行，經臺灣苗栗地方法院（下稱苗栗地院）以108年度司
    執字第26584號給付票款強制執行事件受理在案；而系爭本
    票之正本現存放在該執行卷宗內，兩造就系爭本票為直接前
    後手關係等情，有系爭本票裁定、本院公務電話紀錄表在卷
    可稽（見本院卷第173、183至184頁），復為兩造所不爭執
    （見本院卷第44頁），自堪信屬實。
四、至於被上訴人主張係遭上訴人情緒勒索而簽發系爭本票，兩
    造間亦無任何借貸合意及交付借款之事實，伊得對抗執票人
    即上訴人而拒絕給付票款，且上訴人執有系爭本票已無法律
    上原因應予返還等情，則為上訴人所否認，並以前揭情詞置
    辯，經查：
　㈠被上訴人起訴確認系爭本票債權不存在，是否有確認利益？
    按確認法律關係之訴，非原告有即受確認判決之法律上利益
     者，不得提起之，民事訴訟法第247條第1項前段定有明文
    。而該條所謂即受確認判決之法律上利益，係指因法律關係
    之存否不明確，致原告在私法上之地位有受侵害之危險，而
    此項危險得以對於被告之確認判決除去之者而言。本件上訴
    人已持系爭本票及系爭本票裁定向苗栗地院聲請對被上訴人
    之財產為強制執行，而被上訴人否認系爭本票上所載之債權
    存在，並以此為由拒絕給付票款，顯然兩造間就系爭本票權
    利存在與否發生爭執，攸關被上訴人是否負有給付票款予上
    訴人之義務，如不訴請確認，被上訴人在私法上之地位將有
    受侵害之危險，且此種不安之狀態，能以確認判決將之除去
    ，從而被上訴人提起本件確認本票債權不存在之訴，即有確
    認之法律上利益。上訴人雖以票據無因性及獨立性，縱使系
    爭本票自始不存有任何原因關係，亦與伊行使票據權利無關
    等情為由辯稱被上訴人並無確認利益，惟此乃被上訴人就票
    據原因關係之抗辯是否有理由，以及是否因此影響上訴人行
    使票據權利之實體判斷，與被上訴人是否有確認系爭本票債
    權不存在之確認利益無涉，自非可採。
　㈡被上訴人主張其係遭上訴人情緒勒索而簽發系爭本票，是否
    有理？被上訴人以此為由請求確認系爭本票債權不存在，有
    無理由？
　⒈按票據固為無因證券，票據債務人不得以自己與發票人或執
    票人前手間所存在之抗辯事由，對抗執票人，然發票人非不
    得以自己與執票人間所存之抗辯事由對抗執票人，此觀票據
    法第13條本文之反面解釋自明。至於票據債務人以自己與執
    票人間所存抗辯之事由對抗執票人，依票據法第13條規定觀
    之雖非法所不許，惟仍應先由票據債務人就該抗辯事由之基
    礎原因關係負舉證之責任(最高法院107年度台上字第1584號
    判決意旨參照)。經查，本件被上訴人既已將應記載之事項
    載明於系爭本票並完成發票行為（被上訴人不爭執系爭本票
    之形式上真正，見原審店簡卷第74頁），上訴人即處於得行
    使票據權利之狀態，而被上訴人主張簽發系爭本票之緣由乃
    遭上訴人情緒勒索所致，上訴人則否認之，足見兩造間就系
    爭本票之基礎原因關係已存有爭執，揆諸上開說明，自應由
    系爭本票之票據債務人即被上訴人就其簽發系爭本票之原因
    關係為遭上訴人情緒勒索乙節負舉證之責。
　⒉被上訴人就此雖提出兩造間Line對話紀錄為憑(見原審卷第40
    至70頁)，惟查：
　⑴其中被上訴人向上訴人陳述：「真的很怕妳生氣動手動腳且
    拿東西砸我棍子打我，有需要暴力嗎？」、「當妳生氣，不
    開心時，妳的言語，眼神，以及無法忍受的動手動腳，棍棒
    打過來，說真的，我很害怕，而且比例越來越多」、「我為
    何會想走，是每次吵架，妳都是激烈的，我真的很怕，我無
    法承受，所以想逃離」等語（見原審卷第40、42、55頁），
    上訴人則回以：「我若沒有男人會死…我不會陪在你身邊那
    麼多年」、「當你踏出門口的那一步，你就應該想清楚，把
    別人一再的當成狗遺棄，你是什麼？還算人嗎？」、「一再
    提醒你，一再給你台階下，甚至告訴你妹妹身體出問題了需
    要幫助…你還給臉不要臉，不要台階下…你還算是人嗎？」、
    「不用說廢話也不用找理由，你說的害怕也是你自找的，你
    怎麼不問問為什麼我對別人就不會暴怒動手？！你怎麼不說
    你自己？」、「走啊～自己從不說自己多爛」等語（見原審
    卷第41、42、43、44、55頁），固有提及兩造交往期間曾發
    生嚴重爭吵及動手打人之情狀，惟自對話語意之前後文觀之
    ，係兩造溝通彼此相處關係之過程及情緒反應，並未提及系
    爭本票之簽發經過，自無從以此證明被上訴人係因遭情緒勒
    索、為安撫上訴人而簽發系爭本票。
　⑵再者，被上訴人雖另提及：「回去面對妳，我不知道未來該
    如何與妳相處，又要『再簽本票』很害怕。不回去，妳要告我
    ，要查封我的家，我也很害怕」、「每次想圓滿，讓妳不生
    氣，『簽了那麼多東西』給妳。如果我們互換位置，妳會願意
    嗎？妳每次的生氣，最慘的就是我，我願意惹妳生氣嗎？」
    、「錢都給了妳，也『簽了一大堆東西』，妳卻要告我。我會
    愉快舒服嗎？我一直生活在恐懼中」等語（見原審卷第41、
    57、58頁）；而上訴人固有向被上訴人表示：「『那些廢紙』
    …是你的承諾，承諾不再傷害遺棄別人，可是你現在做了什
    麼？」、「我用真心誠意對人，事事為人著想，努力配合，
    『我不需要簽本票給人』，因為我用心與人經營生活」、「自
    己好好回想一下，當初你為何敢『簽本票』，因為你說你絕不
    會敢再次遺棄我們，所以我說那『簽不簽票』有何差別？只要
    你說到做到那『本票』就是廢紙，結果現如今呢？是你騙人在
    先，如何要求別人對你有義？你對別人呢？又有仁？有義？
    有情份嗎？」等語（見原審卷第42、58、70頁）。然以兩造
    曾交往8年之久（見原審店簡卷第7頁、原審卷第42頁、本院
    卷第157頁），相處時日非短，上開「再簽本票」、「簽了
    那麼多東西」、「簽了一大堆東西」、「那些廢紙」、「我
    不需要簽本票給人」、「簽本票」、「簽不簽票」、「本票
    」等語之具體指涉標的究竟為何？是否當然即指系爭本票？
    抑或另有其他事實糾葛？上情均有所不明，實無從徒憑上開
    片段語句逕予推論與系爭本票有關，亦不能以此證明系爭本
    票係為被上訴人安撫上訴人情緒所簽立。    
　⒊準此，被上訴人提出之Line對話紀錄尚不足以證明系爭本票
    係為安撫上訴人情緒所簽發，此外，被上訴人復未提出其他
    事證以實其說，則依前述舉證責任分配結果，被上訴人主張
    其係遭上訴人情緒勒索而簽發系爭本票，自非可採，從而被
    上訴人以此為由主張得對抗執票人即上訴人而拒絕給付票款
    ，並請求確認系爭本票債權不存在，洵非有理，礙難採認。
      
　㈢被上訴人復主張縱如上訴人所言係為借款之目的而簽發系爭
    本票，兩造間亦未達成消費借貸合意及交付借款之事實，依
    票據法第13條本文之反面解釋，伊自得對抗執票人即上訴人
    而拒絕給付票款，是否有理？被上訴人以此為由請求確認系
    爭本票債權不存在，有無理由？
　⒈系爭本票之基礎原因關係為何？
　　查被上訴人所舉之證據不足以證明其係遭上訴人情緒勒索、
    為安撫上訴人而簽發系爭本票，已如前述，而就上訴人表示
    系爭本票係因借款所簽發乙節，則據其提出借據4紙影本可
    憑（見原審店簡卷第153、157、161、165頁，下合稱系爭借
    據)，揆諸系爭借據係記載：「本人江榮貴向林小蟬借款新
    臺幣壹仟萬元正（開立本票以證明之，包含所有江榮貴開立
    給林小蟬之本票）、本票號碼：578136。江榮貴、中華民國
    106年3月28日」、「本人江榮貴向林小蟬借壹仟萬元正，開
    立壹張本票，票號：578137，以茲做償還證明。江榮貴、10
    6.6.1」、「本人江榮貴向林小蟬借新臺幣壹佰伍拾萬元正
    ，開立壹張本票號碼是578102。江榮貴、107/10/17」、「
    本人江榮貴向林小蟬借新臺幣500萬元，開立本票壹張新臺
    幣500萬元，票號：578104。江榮貴、108.4.9」等語，經核
    與系爭本票之票號、票面金額、發票日期均屬一致，且被上
    訴人不爭執其形式上真正（見本院卷第45頁），可見被上訴
    人於簽發系爭本票之同時，係併同簽立系爭借據交予上訴人
    收執，則由系爭本票及系爭借據之緊密關聯性觀之，系爭本
    票應為擔保系爭借據所載之消費借貸關係所簽發。　
　⒉而待票據基礎之原因關係確立後，法院就此項原因關係進行
    實體審理時，當事人於該原因關係是否有效成立或已否消滅
    等事項有所爭執，即應適用各該法律關係之舉證責任分配原
    則，自非猶悉令票據債務人負舉證責任。若執票人主張本票
    係發票人向其借款而簽發交付，以為清償方法，發票人抗辯
    其未收受借款，則就借款已交付之事實，應由執票人負舉證
    責任(最高法院106年度台簡上字第48號判決意旨參照）。是
    依上開說明，系爭本票之基礎原因關係既已確立為擔保系爭
    借據所載之消費借貸，而被上訴人業已否認上訴人有交付借
    貸款項之事實，則就上訴人是否交付借款予被上訴人乙節，
    即應適用該借貸法律關係之舉證責任分配原則而應由上訴人
    舉證證明之。　　
　⒊上訴人就交付借款予被上訴人乙節，係以系爭借據、系爭抵
    押權設定登記、系爭同意書、金融機構存摺封面及內頁、證
    人馬運秋及彭琌之證詞等事證為憑，惟查：
　⑴就系爭借據而言：
    上訴人辯稱被上訴人已簽立系爭借據，足見伊已交付借款等
    情，惟消費借貸契約於性質上係屬要物契約，除須當事人間
    具有借貸意思表示之合致外，尚須交付金錢或其他代替物並
    移轉所有權於他方，始能成立。從而當事人主張有金錢借貸
    關係存在，須就其發生所須具備之特別要件即金錢之交付及
    借貸意思表示互相一致負舉證之責任，若僅證明其一，尚不
    能認為有金錢借貸關係存在（最高法院96年度台上字第2705
    號判決、88年度台上字第1013號判決意旨參照）。是若雖曾
    為借貸意思表示互相一致，惟無從證明金錢之交付，即不能
    認有金錢借貸關係之存在。而借用人出具之借據（借用證）
    ，倘未表明已收到借款，致不足證明有交付借款之事實，且
    其對之又有爭執者，貸與人自仍須就交付借款之事實負舉證
    責任（最高法院87年度台上字第1611號判決意旨參照）。而
    依前揭系爭借據全文內容觀之，僅陳明被上訴人因欲向上訴
    人借款而簽立系爭借據，未見表明被上訴人已確實收到各該
    借貸款項之字句，尚無從憑此逕認各該借貸款項業經實際交
    付予被上訴人之事實。　　
　⑵就系爭抵押權設定登記而言：
　　上訴人又以被上訴人曾於103年10月29日將系爭房地設定系
    爭抵押權登記予伊（見原審店簡卷第149頁），欲證明伊確
    有交付借款之事實等情，然當事人為借款債務而提供擔保物
    以設定抵押權時，先為設定登記再交付金錢之情形亦所在多
    有，自不得因已為設定抵押權登記，即當然推論已實際交付
    借貸之金錢，或指已交付借貸之金錢為常態事實；況系爭抵
    押權登記業於105年9月10日以「清償」為原因予以塗銷（見
    原審店簡卷第149頁），足見該抵押權所擔保之債權縱曾存
    在，亦因清償而消滅，此與上訴人陳稱被上訴人之借貸款項
    尚未清償，伊仍享有票據上權利等情自有不符，不能採信。
    至於上訴人辯稱係遭被上訴人詐欺始塗銷系爭抵押權登記云
    云，未見提出任何事證證明之，且上訴人就此所提出之刑事
    詐欺告訴，業經臺灣臺北地方檢察署檢察官為不起訴處分（
    見本院卷第133至139頁），本院自難為有利於上訴人之認定
    。　　
　⑶就系爭同意書而言：
　　上訴人復提出內容為：「本人江榮貴同意於108年6月1日起
    將新北市○○區○○路00號00樓之房屋無償過戶給林小蟬。口說
    無憑，以此證明。江榮貴、106年6月1日」之系爭同意書為
    憑（見原審卷第124頁），惟依其文義乃無償贈與系爭房地
    而非抵償借款，無從以此證明上訴人有交付借貸款項之事實
    。　
　⑷就金融機構存摺封面及內頁、證人馬運秋及彭琌之證詞而言
    ：
　　上訴人再提出其郵局、台新銀行、華南銀行、陽信銀行等金
    融機構之存摺封面及內頁（見本院卷第69至89頁），欲證明
    其前後提領3百餘萬元現金分次交付借款予被上訴人等情，
    惟上開存摺內頁充其量僅能證明上訴人有自銀行提領款項之
    事實，本無從證明領款後之金錢流向，自不能憑此推論上訴
    人有將領出之金錢交付予被上訴人。至於上訴人雖以證人馬
    運秋之證詞欲證明其出借予被上訴人之款項，部分係向馬運
    秋借得，然上訴人與馬運秋間是否有借貸關係，與上訴人是
    否交付借貸款項予被上訴人係屬二事，縱上訴人與馬運秋間
    確有借貸之事實，亦不能推論上訴人係將借貸而來之金錢再
    轉借交付予被上訴人，況證人馬運秋已證稱上訴人並未告知
    借錢之用途，伊不認識被上訴人，伊只有聽說過上訴人與她
    姐姐有借貸關係，其餘伊不清楚等語（見本院卷第212、213
    頁），益徵證人馬運秋之證詞不足以證明兩造間之金錢往來
    情況；而證人彭琌為上訴人之女，雖於本院證稱：伊看過上
    訴人交一疊一疊的鈔票給被上訴人很多次，被上訴人曾經開
    車載伊及上訴人去銀行，上訴人進銀行或郵局，出來時就拿
    一疊錢給被上訴人，或是上訴人去完銀行就拿1包或2包錢給
    被上訴人，伊沒有去算也沒有問等語（見本院卷第217頁）
    ，惟經進一步詢問其關於上訴人交付金錢之時間，僅答以：
    從99年伊才國二到伊108年大學畢業，中間次數很多，伊沒
    有辦法說出幾年幾月等語（見本院卷第218頁），衡以上開
    證詞內容對於上訴人交付金錢之數額、次數及時間均未能明
    確特定，僅係概括、模糊之印象，難以勾稽與系爭本票及系
    爭借據有何關聯，再者，證人彭琌證稱因上訴人與伊父親有
    離婚官司，上訴人怕伊父親行使夫妻財產分配權利，所以不
    會把錢放在銀行等語（見本院卷第216頁），然自上訴人所
    提出之金融機構存摺封面及內頁觀之（見本院卷第69至89頁
    ），上訴人之銀行帳戶長年仍有數十萬元至上百萬元之款項
    進出事實，亦與證人彭琌前揭所述有所不符，其證詞自非可
    採。
　⒋綜合前述各項證據，均無法證明上訴人有交付借貸款項予被
    上訴人之事實，是被上訴人主張其未收受借款，依票據法第
    13條本文之反面解釋，伊自得對抗執票人即上訴人而拒絕給
    付票款，並以此為由請求確認系爭本票債權不存在，洵為有
    據。 　 　　　　
　㈣被上訴人主張上訴人執有系爭本票並無法律上原因，得依民
    法第179條規定請求上訴人返還系爭本票，是否有理？
    承前所述，被上訴人請求確認系爭本票債權不存在為有理由
    ，被上訴人自無給付票款之義務，惟上訴人仍執有系爭本票
    ，自屬無法律上原因而受有利益，並致被上訴人受有損害，
    是被上訴人依民法第179條之規定，請求上訴人返還系爭本
    票，於法有據，應予准許。
五、綜上所陳，系爭本票係為擔保兩造間消費借貸關係而簽發，
    惟上訴人不能舉證其有交付2,650萬元借貸款項予被上訴人
    之事實，依票據法第13條本文之反面解釋，被上訴人自得對
    抗執票人即上訴人而拒絕給付票款，是被上訴人依民事訴訟
    法第247條第1項之規定請求確認系爭本票債權不存在，及依
    民法不當得利之法律關係請求上訴人應返還系爭本票，均為
    有理由，應予准許。從而原審所為上訴人敗訴之判決，理由
    雖有不同，結論並無二致，仍應予維持。上訴意旨指摘原判
    決不當，求予廢棄改判，為無理由，應駁回其上訴。
六、本件事證已臻明確，兩造其餘之攻擊或防禦方法及所用之證
    據，經本院斟酌後，認為均不足以影響本判決之結果，爰不
    逐一論列，附此敘明。
七、據上論結，本件上訴為無理由，依民事訴訟法第449條第2項
    、第78條，判決如主文。
中　　華　　民　　國　　110 　年　　6 　　月　　30　　日
                  民事第十四庭  
                        審判長法  官  蔡和憲
                              法  官  邱靜琪
                              法  官  周珮琦
正本係照原本作成。
如不服本判決，應於收受送達後20日內向本院提出上訴書狀，其
未表明上訴理由者，應於提出上訴後20日內向本院補提理由書狀
（均須按他造當事人之人數附繕本）上訴時應提出委任律師或具
有律師資格之人之委任狀；委任有律師資格者，另應附具律師資
格證書及釋明委任人與受任人有民事訴訟法第466 條之1第1項但
書或第2項所定關係之釋明文書影本。如委任律師提起上訴者，
應一併繳納上訴審裁判費。
中　　華　　民　　國　　110 　年　　6 　　月　　30　　日
                              書記官  強梅芳
附表一：
本票      編號 票據號碼 票面金額（新臺幣） 票載發票日 發票人 到期日  1 CH578136 1,000萬元 106年3月28日 江榮貴 未記載  2 CH578137 1,000萬元 106年6月1日 江榮貴 未記載  3 CH578102 150萬元 107年10月17日 江榮貴 未記載  4 CH578104 500萬元 108年4月9日 江榮貴 未記載 
附表二：上訴人就上開本票所陳述之借款經過
編號 票據號碼 票據金額 相對應之借款經過  1 CH578136 1,000萬元 上訴人於99年底至106年3月28日，分次自郵局、台新銀行、華南銀行、陽信銀行等金融機構提領合計3,140,000元現金，並另以家中存放1,500萬元現金交付借款予被上訴人，被上訴人遂簽發編號1本票供擔保。  2 CH578137 1,000萬元 被上訴人未清償前揭欠款，又向上訴人借款200萬元，故連同先前借款尚未簽立本票之餘額，簽發編號2本票供擔保。  3 CH578102 150萬元 被上訴人於106年6月1日至107年10月17日期間陸續向上訴人借貸150萬元，故簽發編號3本票供擔保。  4 CH578104 500萬元 被上訴人於107年10月至108年4月間陸續向上訴人借貸500萬元，故簽發編號4本票供擔保。